【裁判字號】    99,上訴,553
【裁判日期】    990713
【裁判案由】    違反臺灣地區與大陸地區人民關係條例等
【裁判全文】
臺灣高等法院臺南分院刑事判決
上  訴  人
即  被  告  甲○○
選任辯護人  呂郁斌  律師
上  訴  人
即  被  告  乙○○
          (即鐘麗雲)
選任辯護人  蘇暉    律師(扶助律師)
上列上訴人即被告因違反臺灣地區與大陸地區人民關係條例等案
件，不服臺灣臺南地方法院98年度訴字第243號中華民國99年4月
20日第一審判決（起訴案號：臺灣臺南地方法院檢察署97年度營
偵字第1075號），提起上訴，本院判決如下：
    主      文
原判決關於甲○○、乙○○部分撤銷。
甲○○幫助共同連續犯臺灣地區與大陸地區人民關係條例第七十
九條第一項之使大陸地區人民非法進入臺灣地區罪，處有期徒刑
壹年，減為有期徒刑陸月，如易科罰金，以銀元佰元即新臺幣
玖佰元折算壹日。
乙○○(即鐘麗雲)幫助共同連續犯臺灣地區與大陸地區人民關係
條例第七十九條第一項之使大陸地區人民非法進入臺灣地區罪，
處有期徒刑壹年，減為有期徒刑陸月，如易科罰金，以銀元佰
元即新臺幣玖佰元折算壹日。
    事      實
一、姜中正與鐘秀玉原係夫妻關係（按本件姜中正、鐘秀玉所涉
    共同連續犯臺灣地區與大陸地區人民關係條例第七十九條第
    一項之使大陸地區人民非法進入臺灣地區罪，均由臺灣臺南
    地方法院98年度訴字第243號判處有期徒刑捌月，減為有期
    徒刑肆月，如易科罰金，均以銀元佰元即新臺幣玖佰元折
    算壹日確定在案）。甲○○與乙○○（原名：鐘麗雲）原係
    夫妻關係，鐘秀玉為乙○○之胞姐。姜中正、鐘秀玉明知大
    陸地區人民非經臺灣地區主管機關許可，不得進入臺灣，而
    渠等於民國（下同）91年間因經濟狀況不佳，遂思及先辦理
    假離婚，再由姜中正以與大陸地區女子假結婚使大陸地區女
    子進入臺灣地區之方式賺取佣金，並由甲○○基於幫助之犯
    意介紹姜中正、鐘秀玉與假結婚之仲介人綽號「阿龍」之成
    年男子（真實姓名年籍不詳）認識，而知悉有此管道，因姜
    中正與鐘秀玉並無彼此離婚之真意，姜中正亦無與大陸籍成
    年女子鄒先桃（業已離境，另行通緝）結婚之真意，姜中正
    、鐘秀玉乃於91年4月12日向臺南縣下營鄉戶政事務所虛偽
    申請辦理離婚登記，並由基於幫助犯意之乙○○及鍾秀玉不
    知情之母親擔任離婚見證人，致使該管公務員以渠等離婚要
    件已具備屬實，而將姜中正與鐘秀玉2人離婚之不實事項，
    登載於其職務上所掌之戶籍登記資料上，足以生損害於戶政
    機關對於戶政資料管理之正確性，並由鐘秀玉將其與姜中正
    已離婚之戶籍登記資料交與乙○○，並由甲○○安排「阿龍
    」為姜中正準備至大陸地區假結婚之相關事宜，姜中正遂於
    91年7月16日，自高雄小港機場搭機前往大陸地區湖北結識
    大陸地區成年女子鄒先桃，並於同年7月22日，與鄒先桃至
    中華人民共和國湖北省公證處公證結婚，並取得結婚公證書
    。姜中正隨即於同年7月23日自行返台，並於同年8月23日赴
    臺南縣下營鄉戶政事務所，填具內容不實之結婚登記申請書
    ，並檢附結婚公證書等相關資料，申請結婚登記，致使該管
    公務員將「91年7月22日與大陸地區人民鄒先桃結婚」、「
    配偶鄒先桃」等不實之事項，登載於職務所掌之戶籍登記資
    料上，足以生損害於戶政機關對於戶政資料管理之正確性。
    姜中正於辦理前開事宜後，乃基於概括之犯意，先後於91
    年8月26日、92年4月16日共2次前往內政部警政署入出境管
    理局（下稱境管局，現改制為內政部入出國及移民署）填具
    「大陸地區人民進入臺灣地區旅行證申請書」，以配偶來臺
    探親為由，申請大陸地區女子鄒先桃入境來臺，並提出前開
    公證書、大陸地區人民進入臺灣地區保證書、登載不實事項
    之戶籍謄本等文件而先後行使之，經境管局承辦人員實質審
    查後，仍未察覺有異，而據以核發鄒先桃中華民國臺灣地區
    入出境許可證1本，使鄒先桃得以形式上合法之探親名義，
    先後於91年10月27日、92年6月20日搭機入境來臺，而鐘秀
    玉將其中華郵政股份有限公司下營郵局（郵局代號70 0、帳
    號00000000000 000）帳戶交與基於幫助犯意之乙○○，再
    由乙○○將鐘秀玉之上開郵局帳戶交給莊其財（未據起訴）
    匯款，因而姜中正、鐘秀玉取得共計新臺幣6萬元之匯款報
    酬。嗣於97年2月18日下午1時許，姜中正、鐘秀玉於上揭行
    為未經發覺前，主動前往臺南縣警察局新營分局太宮派出所
    告知上情，並表明願意接受裁判，始查知上情。
二、案經臺南縣警察局新營分局報告臺灣臺南地方法院檢察署檢
    察官偵查起訴。
    理  由
壹、程序方面
一、按被告以外之人於審判外之陳述，雖不符前四條之規定，而
    經當事人於審判程序同意作為證據，法院審酌該言詞陳述或
    書面陳述作成時之情況，認為適當者，亦得為證據。當事人
    、代理人或辯護人於法院調查證據時，知有第159條第1項不
    得為證據之情形，而未於言詞辯論終結前聲明異議，視為有
    前項之同意，刑事訴訟法第159條之5定有明文。
二、本件檢察官、被告及辯護人均對本院所提示被告姜中正全戶
    戶籍資料（偵卷第4、5頁）、姜中正、鄒先桃入出國日期證
    明書（警卷第49、50頁）、鄒先桃之大陸地區人民進入臺灣
    地區旅行證申請書2份、大陸地區人民進入臺灣地區保證書2
    份（警卷第51至54頁）、臺南縣下營鄉戶政事務所97年2月
    27 日南縣下戶字第0970000254號函檢送姜中正、鄒先桃之
    結婚公證書、結婚登記申請書、財團法人海峽交流基金會證
    明書、委託書各1份（警卷第55至61頁）、內政部入出國及
    移民署98年3月16日移署資處亦字第0980040970號函檢送鄒
    先桃歷次入出國日期證明書及91年8月、92年4月申請入境相
    關資料（本院卷第28至36頁）等證據，在本院審判程序表示
    無意見等語，是本院審酌該言詞陳述或書面陳述作成時之情
    況，認為適當，自得採為證據，先行敘明。
三、證人姜中正、鐘秀玉於警詢時關於被告甲○○與乙○○所涉
    犯罪部分之供述，與渠等於原審審理時之供述均有不一致之
    不符情形，依渠等對於自己警詢之供述均無非出於自由意志
    之情形，業據渠等於檢察官偵訊時表明；又警方於詢問時並
    無違反法定程序之瑕疵，且渠等於接受警方詢問時，被告甲
    ○○與乙○○並未在場一同應訊，以本案被告乙○○為被告
    鐘秀玉之胞妹，被告甲○○為被告鐘秀玉之前妹婿，被告甲
    ○○與乙○○於證人接受詢問時在場或不在場，對於證人所
    遭受之親戚間壓力大為不同至為明顯，是上開證人於警詢時
    ，被告甲○○與乙○○既不在場，顯較渠等於原審法院審理
    時被告甲○○與乙○○在場之陳述具有較可信之特別狀況甚
    明；再上開證人於警詢之陳述乃證明被告甲○○與乙○○犯
    罪事實存在與否之重要證據，自有引為認定被告甲○○與乙
    ○○是否犯行使使公務員登載不實文書及使大陸地區人民非
    法進入臺灣地區罪之證據之必要，故上開證人於警詢之陳述
    ，依刑事訴訟法第159條之2規定均具有證據能力。
貳、實體方面
一、訊據被告乙○○固坦承有提供被告姜中正、鐘秀玉關於與大
    陸女子假結婚以賺取人頭費用之訊息，被告甲○○固坦承有
    介紹被告姜中正、鐘秀玉與「阿龍」認識，惟均矢口否認有
    何使大陸地區女子非法入境臺灣及行使使公務員登載不實文
    書犯行，被告乙○○辯稱：係胞姐鐘秀玉缺錢請伊幫忙打聽
    而已云云，被告甲○○辯稱：事後知道姜中正假結婚的事，
    才知道「阿龍」是做人頭仲介云云。
二、經查：
  (一)上揭犯罪事實業據已判決確定之姜中正、鐘秀玉於警詢、偵
    查及原審審理時均坦承不諱，且有姜中正全戶戶籍資料（偵
    卷第4、5頁）、姜中正、鄒先桃入出國日期證明書（警卷第
    49、50頁）、鄒先桃之大陸地區人民進入臺灣地區旅行證申
    請書2份、大陸地區人民進入臺灣地區保證書2份（警卷第51
    至54頁）、臺南縣下營鄉戶政事務所97年2月27日南縣下戶
    字第0970000254號函檢送姜中正、鄒先桃之結婚公證書、結
    婚登記申請書、財團法人海峽交流基金會證明書、委託書各
    1份（警卷第55至61頁）、內政部入出國及移民署98年3月16
    日移署資處亦字第0980040970號函檢送鄒先桃歷次入出國日
    期證明書及91年8月、92年4月申請入境相關資料（原審卷第
    28至36頁）附卷可稽，是此部分事證明確，堪以認定。
  (二)證人鐘秀玉於97年2月18日、同年3月12日、97年4月10日警
    詢時明確證稱：伊於91年間向胞妹即被告乙○○提及丈夫姜
    中正目前無業，經濟狀況不好，乙○○就說有方法可以幫伊
    ，但必須伊與姜中正都同意，也就是讓姜中正以假結婚方式
    賺取人頭費用，但前提必須先與姜中正辦理假離婚，而後姜
    中正才可與大陸女子辦理假結婚來賺取人頭費用，之後伊便
    將上述資訊與姜中正商議，伊與姜中正都同意以此方式來賺
    取人頭費用，伊便告知胞妹乙○○伊與姜中正所做上開賺取
    人頭費用決定，就由乙○○充當離婚證人（另一見證人則由
    伊不知情母親擔任），迨伊與姜中正正式完成離婚登記，伊
    將姜中正照片等資料交給乙○○去辦理，之後姜中正就出境
    去大陸假結婚，伊聯繫假結婚的事宜都透過乙○○，乙○○
    再透過甲○○去聯絡辦理挑選大陸配偶跟支付現金報酬，因
    為甲○○有認識的人在仲介假結婚，而伊與姜中正共得到新
    臺幣6萬元報酬，付款方式是由伊提供中華郵政股份有限公
    司下營郵局（郵局代號700、帳號00000000000000）帳戶給
    乙○○，於大陸女子鄒先桃以假結婚方式入境後，伊所提供
    給乙○○的上揭帳戶就有共計6萬元報酬匯款進來等語（警
    卷第13至16、23至27、28至31頁），並有鐘秀玉指認姜中正
    、甲○○、乙○○、大陸女子鄒先桃之口片卡（警卷第17、
    18、20、21頁），及鐘秀玉於97年4月10日在新營分局所提
    出註明供乙○○匯入假結婚報酬、且經鐘秀玉簽名捺指印之
    中華郵政股份有限公司下營郵局（郵局代號700、帳號00000
    000000000）存摺影本（警卷第32頁）附卷可稽，嗣依被告
    鐘秀玉所指交付給被告乙○○之前揭帳戶，原審向中華郵政
    股份有限公司下營郵局函請提供該帳戶之交易明細，於大陸
    女子鄒先桃入境臺灣後，該帳戶先後於91年11月12日、91年
    11 月22日、91年12月5日、91年12月16日、91年12月24日、
    9 2 年1月3日各有1萬元之入戶匯款紀錄，此有中華郵政股
    份有限公司新營郵局98年4月16日營字第0985000408號函暨
    所附交易清單（原審卷第56至58頁）在卷可憑；證人姜中正
    於97 年2月18日、同年3月12日警詢時亦明確證稱：伊於91
    年間失業經濟狀況不好，伊太太鐘秀玉由乙○○處得知假結
    婚資訊，在伊與鐘秀玉討論後，決定以和大陸女子假結婚方
    式賺取報酬，都由鐘秀玉拿資料給甲○○與乙○○去辦等語
    （警卷第4、9、10頁）；且經檢察官於原審審理時隔離訊問
    以證人身分應訊之姜中正、鐘秀玉，渠等均證稱：在新營分
    局做筆錄時，另一半都沒在旁邊聽，兩人是分開做筆錄，彼
    此都不知道另一半跟警察說什麼等語（原審卷第149、155頁
    、第15 5頁背面）；是依姜中正、鐘秀玉於警詢隔離訊問所
    述，渠等就被告甲○○與乙○○居間仲介使大陸女子以假結
    婚方式來台乙節，既互核相符，已堪採信。又被告乙○○係
    鐘秀玉之胞妹，被告甲○○係鐘秀玉之前妹婿，以被告甲○
    ○與乙○○夢澄與姜中正、鐘秀玉之親戚關係，渠等於向姜
    中正居間仲介使大陸女子鄒先桃以假結婚方式來台時，應知
    悉姜中正與鐘秀玉之婚姻關係仍在，則渠等就姜中正、鐘秀
    玉先辦理假離婚、姜中正與大陸女子鄒先桃辦理假結婚乙節
    ，自屬在渠等使大陸女子非法來台有幫助之犯意，至屬顯明
    。
  (三)姜中正、鐘秀玉以證人身份於原審審理應訊時，固均改口稱
    ：假結婚都是綽號「阿龍」跟渠等聯絡，甲○○與乙○○不
    知道姜中正要去和大陸女子假結婚的事云云（原審卷第150
    頁背面、第157頁背面），然被告乙○○已自承：有提供姜
    中正、鐘秀玉關於與大陸女子假結婚以賺取人頭費用之訊息
    ，且前夫甲○○有認識一個朋友在辦人頭，伊就透過甲○○
    問甲○○這個朋友等語（偵卷第22頁），被告甲○○亦自承
    ：有介紹姜中正、鐘秀玉與「阿龍」認識等語（偵卷第22
    頁、原審卷第190頁背面）。則姜中正與鐘秀玉假離婚，嗣
    姜中正與大陸女子鄒先桃假結婚，使鄒先桃非法入境臺灣，
    既經本院認定如前，而綽號「阿龍」者確係經被告甲○○介
    紹而為姜中正辦理前揭與大陸女子鄒先桃假結婚相關事宜，
    被告乙○○亦事先知悉姜中正欲以假結婚方式賺取人頭費用
    且向被告甲○○尋求相關管道，是被告甲○○與乙○○自難
    對姜中正嗣後果以假結婚方式使大陸女子鄒先桃來台乙節，
    推諉無幫助之行為。況被告乙○○於原審審理時供稱：伊接
    到新營分局通知，要伊在97年4月8日至新營分局針對本件姜
    中正假結婚使大陸女子來台乙事應訊時，伊有跟胞姐鐘秀玉
    聯絡，並向鐘秀玉表示伊要被派出所叫去做筆錄，伊聽鐘秀
    玉說她已在97年2月份、3月份去派出所針對本案做過筆錄，
    所以伊在97年4月8日前確實有和鐘秀玉聯繫過等語（原審卷
    第158頁背面、第159頁），則鐘秀玉既於97年4月8日前已和
    胞妹乙○○聯繫並討論本件姜中正假結婚使大陸女子來台乙
    事，其於97年4月10日警詢時仍明確證稱被告甲○○與乙○
    ○向姜中正居間仲介使大陸女子鄒先桃以假結婚方式來台等
    情，益徵應以鐘秀玉於警詢時所述較為可採，而姜中正、鐘
    秀玉於原審審理時所為證述，因與本案事證不符，尚難採信
    。
  (四)至原審向中華郵政股份有限公司函請提供於91年11月12日、
    91 年11月22日、91年12月5日、91年12月16日、91年12月24
    日、92年1月3日匯款至被告鐘秀玉前揭帳戶（中華郵政股份
    有限公司下營郵局00000000000000000帳號）之匯款單，經
    中華郵政股份有限公司高雄郵局函覆稱：91年11月22日、12
    月24日受理匯款至下營郵局0000000號帳戶匯款單，因已逾
    保存期限（5年），檔案已銷燬，無法提供等語，有該局98
    年5月18日高營字第0982000157號函（原審卷第69頁）可稽
    ；另函覆提供91年11月12日、91年12月5日、91年12月16日
    、92年1月3日受理匯款至下營郵局0000000號鐘秀玉帳戶之
    「郵政國內匯款單」影本4份，該4份「郵政國內匯款單」之
    匯款人則均為莊其財，固有該局98年5月21日高營字第09820
    01240號函暨所附郵政國內匯款單4份在卷（原審卷第70至74
    頁）。然鐘秀玉既將其所申辦前揭帳戶存摺封面影本交付被
    告乙○○，供被告乙○○匯入6萬元之報酬，且依該帳戶之
    交易明細及被告鐘秀玉之供述，於大陸女字鄒先桃入境後，
    該帳戶確有6萬元匯入，自足認鐘秀玉所為被告甲○○與乙
    ○○居間幫助仲介使大陸女子以假結婚方式來台乙節，與事
    證相符，已堪認定，至該筆報酬之匯款人究竟係何人，並無
    礙於被告甲○○與乙○○幫助仲介使大陸女子以假結婚方式
    來台之認定。
  (五)綜上所述，被告甲○○與乙○○辯稱：對於姜中正、鐘秀玉
    假離婚，姜中正嗣以假結婚方式使大陸女子鄒先桃來台乙事
    ，全不知情云云，顯屬事後卸責之詞，委無可採。從而，本
    件事證明確，被告甲○○與乙○○有上開幫助之犯行堪以認
    定。
三、新舊法比較：按行為後法律有變更者，適用行為時之法律，
    但行為後之法律有利於行為人者，適用最有利於行為人之法
    律，修正後刑法第2條第1項定有明文。再按本次法律變更，
    比較時應就罪刑有關之共犯、未遂犯、想像競合犯、牽連犯
    、連續犯、結合犯，以及累犯加重、自首減輕暨其他法定加
    減原因（如身分加減）與加減例等一切情形，綜其全部罪刑
    之結果而為比較（最高法院95年5月23日95年度第8次刑庭會
    議決議參照）。查本件被告行為後，有關論罪科刑所適用之
    刑法業於94年2月2日修正公布，95年7月1日起施行，本件被
    告犯罪後，刑法已有下列變更，茲分述如下：
  (一)刑法第214條使公務員登載不實罪，其法定本刑中關於罰金
    刑之規定，因刑法第33條第5款業經修正，罰金最低額由銀
    元1元提高為新臺幣1000元以上，並以百元為單位，經新、
    舊法比較，應以行為時之刑法第33條第5款規定較有利於被
    告。
  (二)修正後刑法第55條關於牽連犯之規定業經刪除，故被告所犯
    各罪，修正後即應予分論併罰，比較新、舊法結果，適用被
    告行為時之法律即修正前刑法第55條之規定，自較有利於被
    告。
  (三)臺灣地區與大陸地區人民關係條例已於92年10月29日修正公
    布，其中修正後之第79條規定已自92年12月31日施行，該條
    例修正後第79條第1項之法定刑係由「5年以下有期徒刑、拘
    役或科或併科新臺幣50萬元以下罰金」修正為「1年以上7年
    以下有期徒刑，得併科新臺幣1百萬元以下罰金」。並增列
    同條第2項「意圖營利而犯前項之罪者，處3年以上10年以下
    有期徒刑，得併科新臺幣五百萬元以下之罰金。」。經新舊
    法比較結果，自以修正前之臺灣地區與大陸地區人民關係條
    例第79條第1項之規定較有利於被告。
  (四)又就修法前後易科罰金折算標準之比較而言：修正前刑法第
    41 條第1項前段規定：「犯最重本刑為5年以下有期徒刑以
    下之刑之罪，而受6個月以下有期徒刑或拘役之宣告，因身
    體、教育、職業、家庭之關係或其他正當事由，執行顯有困
    難者，得以1元以上3元以下折算1日，易科罰金。」，又易
    科罰金折算標準，依廢止前罰金罰鍰提高標準條例第2條前
    段（現已刪除）規定，就其原定數額提高為100倍折算1日，
    即以銀元3百元（新台幣9百元）折算為1日。惟修正後刑法
    第41 條第1項前段則規定：「犯最重本刑為5年以下有期徒
    刑以下之刑之罪，而受6個月以下有期徒刑或拘役之宣告者
    ，得以新台幣1千元、2千元或3千元折算1日，易科罰金。」
    比較修正前後之易科罰金折算標準，以修正前刑法之規定，
    較有利於行為人（此易科罰金折算標準，係於量刑後始應決
    定之事項，無與量刑前所應適用之法律一併綜合比較，併此
    敘明）。
  (五)關於罰金刑貨幣單位由銀元修正為新臺幣之法律適用，因九
    十五年七月一日修正公布施行之刑法施行法第一條之一增訂
    「（第一項）中華民國九十四年一月七日刑法修正施行後，
    刑法分則編所定罰金之貨幣單位為新臺幣。（第二項）九十
    四年一月七日刑法修正時，刑法分則編未修正之條文定有罰
    金者，自九十四年一月七日刑法修正施行後，就其所定數額
    提高為三十倍。但七十二年六月二十六日至九十四年一月七
    日新增或修正之條文，就其所定數額提高為三倍」，為罰金
    罰鍰提高標準條例第一條前段之特別規定，經查刑法第214
    條自七十二年六月二十六日（即罰金罰鍰提高標準條例修正
    公布日）迄今未修正，其罰金之法定刑各為「一千元」、「
    三百元」、「三百元」（貨幣單位均為「銀元」），再依罰
    金罰鍰提高標準條例第一條前段規定罰金刑提高十倍各為「
    銀元一萬元」、「銀元三千元」、「銀元三千元」，依現行
    法規所定貨幣單位折算新台幣條例規定折算各為「新臺幣三
    萬元」、「新臺幣九千元」、「新臺幣九千元」；又於刑法
    施行法第一條之一施行日（即九十五年七月一日）後，刑法
    所定罰金之貨幣單位改為「新臺幣」，就其所定數額提高三
    十倍，亦各為「新臺幣三萬元」、「新臺幣九千元」、「新
    臺幣九千元」，是刑法施行法第一條之一施行後，罰金刑貨
    幣單位雖有「銀元」、「新臺幣」之更異，惟適用結果之罰
    金額度則無二致，就罰金法定刑提高之「刑罰權規範內容」
    並無利或不利變更，自不生新舊法之比較問題，惟應適用具
    特別法性質之刑法施行法第一條之一規定。
  (六)綜上，依整體比較之結果，以適用行為時之舊法於被告較為
    有利，爰依刑法第2條第1項前段之規定，適用行為時即修正
    前之刑法及92年10月29日修正前臺灣地區與大陸地區人民關
    係條例之規定予以論處。
四、按臺灣地區與大陸地區人民關係條例第79條第1項處罰違反
    同條例第15條第1款所定使大陸地區人民非法進入臺灣地區
    罪，凡非經合法手續進入者皆包含之，使大陸地區人民以假
    結婚真入境之脫法方式，進入臺灣地區，即該當此罪，非以
    偷渡者為限（最高法院92年台上字第40號判決參照）。查被
    告甲○○與乙○○幫助姜中正、鐘秀玉仲介使大陸女子以假
    結婚方式入境臺灣賺取人頭費用，使彼此均無離婚真意之姜
    中正、鐘秀玉，先辦理假離婚，嗣再由姜中正與無結婚真意
    之大陸女子鄒先桃以假結婚之方式，並向戶政機關為不實之
    離婚、結婚登記，且行使該不實之戶籍資料，進而使鄒先桃
    非法進入臺灣地區；是被告甲○○與乙○○所為，均係幫助
    犯刑法第216條、第214條行使使公務員登載不實事項於所掌
    公文書罪及違反修正前臺灣地區與大陸地區人民關係條例第
    15條第1款規定，應依修正前同條例第79條第1項使大陸地區
    人民非法進入臺灣地區罪論處。至判決確定之姜中正、鐘秀
    玉為賺取6萬元人頭費用，通謀同意先辦理假離婚，再與大
    陸女子假結婚方式，意圖使大陸地區女子非法進入臺灣地區
    ，其主觀上固係基於營利之意圖，然修正前臺灣地區與大陸
    地區人民關係條例第79條第1項原規定：「違反第15條第1款
    規定者，處5年以下有期徒刑、拘役或科或併科新臺幣50 萬
    元以下罰金」，至92年10月29日公布，92年12月31日施行迄
    今之現行臺灣地區與大陸地區人民關係條例第79條才規定：
    「違反第15條第1款規定者，處1年以上7年以下有期徒刑，
    得併科新臺幣1百萬元以下罰金。意圖營利而犯前項之罪者
    ，處3年以上10年以下有期徒刑，得併科新臺幣5百萬元以下
    罰金」，將意圖營利而使大陸地區人民非法進入臺灣地區之
    犯行獨立成罪。故已判決確定之姜中正、鐘秀玉雖有貪圖上
    開利益之營利意圖，然因當時無如現行臺灣地區與大陸地區
    人民關係條例第79條第2項圖利使大陸地區人民非法進入臺
    灣地區罪之規定，而僅能論以修正前臺灣地區與大陸地區人
    民關係條例第79條第1項使大陸地區人民非法進入臺灣地區
    罪，附此敘明。被告甲○○與乙○○幫助使公務員登載不實
    之低度行為，為行使之高度行為所吸收，不另論罪。被告甲
    ○○與乙○○雖幫助姜中正、鐘秀玉先後於91年8月26日、
    92年4月16日幫助行使前揭不實戶籍登記謄本，使鄒先桃先
    後於91年10月27日、92年6月20日搭機入境來臺，已判決確
    定之姜中正、鐘秀玉雖依修正前之連續犯論處，但被告甲○
    ○與乙○○均係基於單一幫助之犯意已如上述，是被告甲○
    ○與乙○○就所犯幫助連續使大陸地區人民非法進入臺灣地
    區罪，與幫助連續行使使公務員登載不實文書罪間，有方法
    、結果之牽連關係，應依修正前刑法第55條後段牽連犯之規
    定，從一重之幫助連續使大陸地區人民非法進入臺灣地區罪
    處斷。被告甲○○與乙○○所犯上開罪並均依刑法第30條第
    1項幫助犯之規定減輕其刑。
五、原審予以論罪科刑，並對甲○○與乙○○各量處有期徒刑一
    年四月，各減為有期徒刑八月，固非無見。惟查：本件被告
    甲○○僅基於單一幫助之犯意介紹假結婚之仲介人綽號「阿
    龍」之成年男子給姜中正與鐘秀玉認識，而被告乙○○亦僅
    基於單一幫助之犯意將鐘秀玉所交給之下營郵局帳戶交給匯
    款之人，其餘之過程則均未參與，因此被告甲○○與乙○○
    僅基於幫助姜中正與鐘秀玉上開犯罪之犯意，並於姜中正與
    鐘秀玉實施犯罪行為前或實施中予以助力，被告甲○○與乙
    ○○並無與姜中正與鐘秀玉對於上開犯罪有意思聯絡及行為
    分擔，則被告甲○○與乙○○應僅止於幫助犯，惟原審卻認
    被告甲○○與乙○○及姜中正與鐘秀玉係共同正犯云云，即
    有未洽。被告甲○○與乙○○上訴意旨猶執前詞，否認犯罪
    ，雖不足採，惟原判決既有可議，自應由本院將原判決關於
    甲○○與乙○○部分撤銷改判。爰審酌被告乙○○、顏夢澄
    幫助姜中正、鐘秀玉仲介使大陸女子以假結婚方式入境臺灣
    賺取人頭費用，姜中正、鐘秀玉先辦理假離婚，再利用假結
    婚之方式，使大陸地區人民非法入境臺灣，業影響國家對於
    戶政及管理大陸人士來臺事務之正確性，對社會造成隱藏潛
    在之危險，自屬可議，被告甲○○與乙○○犯後始終矢口否
    認犯行，未見悔意等一切情狀，就被告甲○○與乙○○分別
    量處如主文第二項所示之刑，以示警懲。又被告甲○○與乙
    ○○犯罪時間在96年4月24日以前，且所犯為中華民國96 年
    罪犯減刑條例第3條以外之罪，依前開減刑條例第2條第1項
    第3款規定，分別減為如主文第二項、第三項所示之刑，並
    均依修正前刑法第41條第1項諭知易科罰金折算標準。
六、公訴意旨另以：被告甲○○與乙○○夥同姜中正與鐘秀玉向
    境管局申請「中華民國臺灣地區旅行證」而行使之，足以生
    損害於入出境管理局對於入出境管理之正確性，因認被告甲
    ○○與乙○○上開行為涉犯刑法第216條、第214條行使使公
    務員登載不實罪嫌。然按刑法第214條所謂使公務員登載不
    實事項於公文書罪，須一經他人之聲明或申報，公務員即有
    登載之義務，並依其所為之聲明或申報予以登載，而屬不實
    之事項者，始足構成，若其所為聲明或申報，公務員尚須為
    實質之審查，以判斷其真實與否，始得為一定之記載者，即
    非本罪所稱之使公務員登載不實（最高法院73年台上字第17
    10號判例意旨參照）。又按，大陸地區人民，須經主管機關
    許可始得進入臺灣地區，臺灣地區與大陸地區人民關係條例
    第10條第1項定有明文，而主管機關內政部亦訂定「大陸地
    區人民進入臺灣地區許可辦法」以資規範。依89年6月29日
    修正之該辦法第13條規定，欲申請進入臺灣地區者，須備齊
    一定之文書證件；且依該辦法第19條之規定，對於申請人所
    檢附大陸地區製作之文書，應經特定之團體查證、驗證，顯
    見入出境管理局對該類申請案件具有實質審查權限，非僅能
    作形式上之審查，一經申請人提出申請文件即予准許。本件
    被告甲○○與乙○○幫助以不實之結婚事由，向境管局申請
    鄒先桃入境臺灣地區，使承辦公務員於所掌管之旅行證申請
    書等公文書上，登載「探親」之不實事項，並發給鄒先桃中
    華民國臺灣地區旅行證，因境管局對是項入境申請有實質審
    核之權，有如前述，故被告甲○○與乙○○就此部分所為，
    自無成立刑法第216條、214條行使使公務員登載不實罪之可
    言。起訴意旨認被告上開部分所為，與前揭論罪科刑之使戶
    政事務所承辦公務員登載不實之部分，有連續犯之裁判上一
    罪關係，爰不另為無罪諭知，附此敘明。
七、據上論結，應依刑事訴訟法第369條第1項前段、第364條、
    第299條第1項前段，修正前臺灣地區與大陸地區人民關係條
    例第79條第1項，刑法第11條前段、第2條第1項前段、第216
    條、第214條、第30條第1項、第55條後段（修正前）、第41
    條第1項前段（修正前），刑法施行法第1條之1，廢止前罰
    金罰鍰提高標準條例第二條，中華民國96年罪犯減刑條例第
    2條第1項第3款、第4條、第7條、第9條，判決如主文。
本案經檢察官李傳來到庭執行職務。
中    華    民    國    99    年    7     月    13    日
                  刑事第七庭    審判長法  官  李文福
                                      法  官  陳顯榮
                                      法  官  顏基典
以上正本證明與原本無異。
如不服本判決應於收受送達後10日內向本院提出上訴書狀，其未
敘述上訴理由者，並得於提起上訴後10日內向本院補提理由書（
均須按他造當事人之人數附繕本）「切勿逕送上級法院」。
                                      書記官  呂嘉文
中    華    民    國    99    年    7     月    13    日
【附錄】本判決論罪科刑法條：
臺灣地區與大陸地區人民關係條例第15條：（禁止行為）
下列行為不得為之：
一、使大陸地區人民非法進入臺灣地區。
二、明知臺灣地區人民未經許可，而招攬使之進入大陸地區。
三、使大陸地區人民在臺灣地區從事未經許可或與許可目的不符
    之活動。
四、僱用或留用大陸地區人民在臺灣地區從事未經許可或與許可
    範圍不符之工作。
五、居間介紹他人為前款之行為。
修正前臺灣地區與大陸地區人民關係條例第79條：
違反第15條第1 款規定者，處5 年以下有期徒刑、拘役或科或並
科新臺幣50萬元以下罰金。
以犯前項之罪為常業者，處1 年以上7 年以下有期徒刑，得併科
新台幣100元以下罰金。
第一項之未遂犯罰之。
中華民國刑法第214條：（使公務員登載不實罪）
明知為不實之事項，而使公務員登載於職務上所掌之公文書，足
以生損害於公眾或他人者，處三年以下有期徒刑、拘役或五百元
以下罰金。
中華民國刑法第216條：（行使偽造變造或登載不實之文書罪）
行使第二百十條至第二百十五條之文書者，依偽造、變造文書或
登載不實事項或使登載不實事項之規定處斷。

司法院資訊處製作；財團法人民間司法改革基金會備份。
